臺灣高等法院臺南分院民事判決　九十三年度上字第七三號　　Ｋ
　　　上　訴　人　丙　○　○
　　　訴訟代理人　林　德　昇　律師
　　　　　　　　　顏　伯　奇　律師
　　　被上 訴 人　長第建設有限公司
　　　法定代理人　甲　○　○
　　　訴訟代理人　乙　○　○
　　　　　　　　　王　清　海　律師
右當事人間請求返還房屋事件，上訴人對於中華民國九十二年十二月三十一日臺灣嘉
義地方法院九十二年度訴字第七一四號第一審判決提起上訴，業經本院於九十三年六
月十五日言詞辯論終結，茲判決如左：
      主      文
上訴駁回。
第二審訴訟費用由上訴人負擔。
      事實及理由
一、被上訴人起訴主張：坐落嘉義縣太保市○○段六八二之一、之二、之三、之四、
    之五、之六地號土地六筆（下稱系爭土地）為被上訴人所有，而由原審共同被告
　　林西商在系爭土地上如原審判決附圖所示Ａ（同段六八二之一地號內面積０點０
　　００八六二公頃）、Ｂ（同段六八二之二地號內面積０點００四０八八公頃）、
　　Ｃ（同段六八二之三地號內面積０點００五七七０公頃）、Ｄ（同段六八二之四
　　地號內面積０點００九八三二公頃）、Ｅ（同段六八二之五地號內面積０點０一
　　００二五公頃）、Ｆ（同段六八二之六地號內面積０點００三四一九公頃）部分
　　興建未經辦理所有權第一次登記建物之磚木鐵骨造房屋（面積共零點零三三九九
　　六公頃，下稱系爭房屋，門牌嘉義縣太保市太保里四鄰九一號）無權占有系爭土
　　地；嗣於九十二年三月十七日後賣給上訴人，交付占有並變更納稅人名義為上訴
　　人，上訴人應有事實上處分權，因本於所有物返還請求權法律關係，求為判命上
　　訴人應拆屋還地。原審為被上訴人勝訴判決，並依聲請為供擔保之假執行宣告，
　　被上訴人於本院為駁回上訴之聲明。
二、上訴人則以：系爭房屋原所有權人即原審共同被告林西商，興建後未辦理所有權
    第一次登記，嗣於八十六年十一月十三日將系爭房屋所有權即使用權出賣予第三
    人蔡正女後即於八十八年三月十六日搬遷，由蔡正女取得系爭房屋事實上處分權
    ；林西商於九十二年三月十七日出售系爭房屋予伊時，已無系爭房屋之事實上處
    分權，雖變更稅籍資料並由伊遷入系爭房屋居住，伊非無權占用系爭土地，惟僅
    蔡正女有事實上處分系爭房屋之權限，伊自始未取得系爭房屋之事實上處分權云
    云，資以置辯，而聲明廢棄原判決，駁回被上訴人在原審之訴及假執行之聲請。
三、本件被上訴人主張系爭土地為被上訴人所有，而由原審共同被告林西商無權占有
　　在系爭土地上如原審判決附圖所示Ａ（同段六八二之一地號內面積０點０００八
　　六二公頃）、Ｂ（同段六八二之二地號內面積０點００四０八八公頃）、Ｃ（同
　　段六八二之三地號內面積０點００五七七０公頃）、Ｄ（同段六八二之四地號內
　　面積０點００九八三二公頃）、Ｅ（同段六八二之五地號內面積０點０一００二
　　五公頃）、Ｆ（同段六八二之六地號內面積０點００三四一九公頃）部分，興建
　　磚木鐵骨造房屋，門牌號碼為嘉義縣太保市太保里四鄰九一號，未辦理所有權第
　　一次登記；嗣於九十二年三月十七日後賣給上訴人，交付占有並變更納稅人名義
　　為上訴人之事實，業據被上訴人提出土地登記簿謄本七份、地籍圖謄本一份附卷
　　為證（見原審卷第三八至五十頁），並經原審法院勘驗現場，並囑託嘉義縣水上
　　地政事務所派員鑑測，製有勘驗筆錄附卷及該地政所九十二年十二月三日嘉上
　　地二字第０九二０００七一八七號函附土地複丈成果圖在卷可稽（見原審卷第二
　　四至二七頁），復為上訴人所不爭，堪可信為真實。
四、就上訴人以非無權占有及無事實上處分權無權拆除置辯部分：
  (一)按所有權人以無權占有為原因，請求占有人返還所有物之訴，占有人對所有權人
    就其物有所有權存在之事實無爭執，而僅以非無權占有為抗辯者，自應由占有人
    就其取得占有係有正當權源之事實，負舉證責任。如不能證明，即應認所有權人
    之請求為有理由。經查，本件上訴人丙○○對於被上訴人就系爭土地之所有權存
    在之事實無爭執，雖抗辯其使用之房屋非無權占有系爭土地云云，惟未提出任何
    證據以實其說，則依前開說明，上訴人丙○○所為抗辯即不足採，被上訴人主張
    上訴人為無權占有，可以採信。
  (二)按房屋之拆除，為事實上之處分行為，未經辦理所有權第一次登記之建物，僅所
    有人或有事實上有處分權之人，方有拆除之權限，是否為房屋所有人或有事實上
    處分權，法院應作實體認定；固不得僅依房屋有無戶口設籍為據，惟若由其他證
    據已足資證明，即可逕認定有事實上之處分權。經查：上訴人與原審共同被告林
　　西商已就系爭房屋於九十二年三月十七日成立買賣契約，有建築改良物買賣所有
　　權移轉契約書、契稅繳款書影本各一件在卷可證（見本院卷第六八至七十頁）；
　　又系爭房屋於六十八年由林西商向嘉義縣稅捐稽徵處申報設籍，於九十二年五月
　　間因買賣移轉為上訴人丙○○名義迄今，有房屋稅繳款書影本乙紙及嘉義縣稅捐
　　稽徵處九十三年六月二日嘉縣稅財字第○九三○二一七八三五號函在卷可憑（
　　見本院卷第五七、七三頁），且上訴人亦自認買受後已由原審共同被告林西商將
　　系爭房屋交由其占有使用迄今，故上訴人對於未為第一次所有權登記之系爭房屋
　　，雖不能辦理所有權移轉登記取得所有權，惟上訴人對系爭房屋有事實上處分權
　　，可以認定。
五、上訴人雖另以：林西商前已於八十六年十一月十三日將系爭房屋以二百萬元價金
    出售訴外人蔡正女，林西商於八十八年三月十六日遷出交付系爭房屋予蔡正女，
    蔡正女始有事實上處分權，伊無權拆除云云置辯，並提出其間所立協議書及同意
    書影本各乙份為證（見本院卷四十至四二頁），惟為被上訴人所否認。所聲請訊
    問證人蔡正女經傳喚無著，無從證明所舉證物真正，復無法證明主張事實屬實。
    況上訴人提出其與原審共同被告林西商之協議書，其買賣標的為門牌「嘉義縣太
    保市太保里九一之一號房屋」，要與本件系爭房屋之門牌「嘉義縣太保市太保里
    九一號房屋」不同，復無其他證據可資証明，上訴人之主張僅訴外人蔡正女對系
    爭房屋有事實上處分權，伊無權拆除云云，即無可採。至於上訴人所提最高法院
    九十二年台上字第一六○四號判決，係以無人占有房屋，要不得僅以戶口設籍之
    人即必為房屋所有人或有事實上處分權，與本件情形並不相同，要併敘明。
六、按所有人對於無權占有其所有物者，得請求返還之，對於妨害其所有權者，得請
    求除去之，民法第七百六十七條定有明文。查本件系爭房屋無權占用被上訴人所
    有系爭土地，而被上訴人主張上訴人對系爭房屋有事實上處分權，可以採信；上
　　訴人所辯伊對系爭房屋無事實上處分權，無權拆除云云，並不可採。從而，被上
　　訴人本於所有權之作用物上請求權之法律關係，請求上訴人應將坐落於系爭土地
　　上如原判決附圖Ａ、Ｂ、Ｃ、Ｄ、Ｅ、Ｆ所示面積共計零點零三三九九六公頃之
　　磚木造及鐵骨造房屋拆除，將土地騰空交還，為有理由，應予准許。是則原審為
　　被上訴人勝訴判決，並依聲請諭知供擔保後為假執行之宣告，於法均無不合。上
　　訴意旨指摘原判決不當，求予廢棄改判，為無理由，應駁回其上訴。
七、據上論結，本件上訴為無理由，依民事訴訟法第四百四十九條第一項、第七十八
    條，判決如主文。
中　　　華　　　民　　　國　　九十三　　年　　　六　　　月　　二十九　　日
　　　                              臺灣高等法院臺南分院民事第三庭
~B審判長法官　林　　輝　　雄
~B　　　法官　王　　明　　宏
~B　　　法官　丁　　振　　昌
右為正本係照原本作成
如對本判決上訴，須於判決送達後廿日內向本院提出上訴狀，未表明上訴理由者，應
於上訴後廿日內，向本院提出理由書。
中　　　華　　　民　　　國　　九十三　　年　　　六　　　月　　三十　　　日
~B法院書記官　黃　　惠　　美
